臺灣臺北地方法院民事判決　八十九年度保險簡上字第二號
　　上　訴　人　　乙巨航業股份有限公司
　　法定代理人　　乙○○
　　法定代理人　　甲○○
右當事人間請求給付保險費事件，上訴人對於中華民國八十九年二月二十四日本院台
北簡易庭八十八年度北簡字第一六五號第一審判決提起上訴，本院判決如左：
    主  文
原判決廢棄。
被上訴人在第一審之訴及假執行之聲請均駁回。
第一、二審訴訟費用由被上訴人負擔。
    事  實
甲、上訴人方面：
  壹、聲明：如主文所示。
    一、原判決廢棄。
    二、被上訴人第一審之訴及假執行之聲請均駁回。
  貳、陳述：除與原審判決書所載者相同茲予引用外，補稱：
    二、原審宣示判決筆錄理由係以：「經查：原告主張之事實，業據其提出報價單
        、要保書、保險單、存證信函、船舶檢查證書、格瑞特公司回傳之確認函等
        為證，經核報價單之內容業就本件系爭保險契約之當事人、金額、標的、期
        間、費率、航程範圍、保險條款、船員人數等契約必要之點有所約定，並經
        被告為同意之意思表示，於報價單上蓋用公司印鑑確認後回傳通知原告，足
        認被告同意以傳真報價函內所載之保險條件締結保險契約，嗣原告並已簽發
        保險單，由格瑞特公司轉交由被告收執之事實，業經證人即格瑞特公司之副
        總經理張新寵到庭具結證陳屬實，並有原告所提出之保險單在卷可稽，是認
        二造間系爭保險契約業已成立生效。」等情，而認系爭保險契約業已成立生
        效，顯有違誤，爰詳陳理由如次：
      (一)被上訴人所呈原證一號證物之「報價單」並非保險契約之保險單或暫保單，
        此點從該證物書明為「報價單」即能知曉。
      (二)按保險法第二章保險契約章第二節基本條款中第五十五條就保險契約之基本
        條款應記載事項訂有強制規定，即保險契約應記載保險法第五十五條所列之
        各款事項始得成立保險契約。按保險法第五十五條第四款應記載事項為：「
        保險責任開始之日時及保險期間。」被上訴人所呈原證一號證物之「報價單
        」並非保險契約之保險單或暫保單已詳陳於前。另依該「報價單」上記載「
        保險期間：待通知」之事實不符上揭保險法第五十五條第四款應記載事項。
        因此，足證該「報價單」並非保險契約之保險單或暫保單。因此，原審宣示
        判決筆錄載稱：「經核報價單之內容業就本件系爭保險契約之：：：期間等
        契約必要之點有所約定」顯有誤認。
      (三)上訴人並無與被上訴人簽訂本案系爭之保險契約，此從被上訴人所提船體險
        要保書中要保欄係空白足證。
      (四)按「保險契約，應以保險單或暫保單之」，為保險法第四十三條所明定，次
        按「保險契約之訂立，為法律行為中要式行為中之一種，應以保險單或暫保
        單之書面為之。要保人所為投保之要約意思表示，保險人所為承保之承諾意
        思表示，縱令口頭上已臻合致，要之雙方當事人未訂立保險單或暫保單之書
        面契約以前，尚難謂該保險契約已合法成立（最高法院五十三年度台上字第
        三六九０號民事判決）、「保險契約應以保險單或暫保單為之，保險法第四
        十三條定有明文，要保人所為投保之要約，保險人所為承保之承諾，縱令口
        頭上已臻合致，在雙方當事人尚未訂立保險單或暫保單之書面契約前，當難
        謂保險契約業已合法成立」（最高法院八十九年度台上字第二四六號民事判
        決）。本件上訴人所提船體險要保書中要保人欄係空白，則足證上訴人並未
        與被上訴人依保險法第四十三條之規定成立系爭保險契約。
    三、退萬步言，縱使（假設語）系爭保險契約成立，惟依保險法第二十一條：「
        保險費分一次交付及分期交付之第一期保險費，應於契約生效前交付之」之
        規定，系爭保險契約仍未生效。
  參、證據：援用原審之立證方法。
乙、被上訴人方面：
  壹、聲明：駁回上訴。
  貳、陳述：除與原審判決書所載者相同茲予引用外，補稱：
    一、本件船體保險締約過程，乃上訴人前已就系爭船舶「宏星輪」向被上訴人投
        保船體保險，嗣於民國八十七年六、七月間，為辦理續保，即透過訴外人格
        瑞特保險經紀人有限公司（下稱格瑞特公司）詢問被上訴人續保險條件及關
        於保費之計算方式，被上訴人即以書面臚列相關事項經格瑞特公司傳真予上
        訴人，上訴人則在上開報價單上蓋章，嗣再傳真予格瑞特公司，由格瑞特公
        司將此函附同「確認函」一併傳真予被上訴人，以表示並確認上訴人同意以
        傳真信函內所載保險條件締立保險契約。被上訴人更依前開條件及上訴人傳
        真日期載明保險期間簽發保險單轉由格瑞特公司轉交上訴人收執。詎上訴人
        卻因其他船舶發生損害未獲理賠，致生怨懟，而藉詞稽延繳交保險費，迭經
        催討無效，被上訴人只得提起本件訴訟以求救濟。
    二、上訴人抗辯系爭報價單並非保險契約之保險單或暫保單，而主張系爭保險契
        約尚未成立，惟查：
      (一)保險法第四十三條雖規定：「保險契約，應以保險單或暫保單為之」。然並
        非強行規定，且保險法亦未就要保書或保險單或暫保單形式或格式有制式規
        定，故在認定保險契約是否有出具要保書或保險單或暫保單問題上，應依民
        法第九十二條規定審酌當事人真意及書面實質內容而定，而不應拘泥於書面
        形式。本件據報價單所載，業已就當事人、金額、標的、費率、航程範圍、
        保險條款、船員人數等契約必要之點為約定，實質上已兼具要保書、保險單
        或暫保單之性質。
      (二)雖因保險法第三條及第四十四條第一項規定，一般咸認為保險契約係又要保
        人為要約，保險人之同意承保為承諾，然何人為要約，何人為承諾仍須視實
        際情況而定，例如無須核保即可承保之保件或續保保件，其要約與承諾顯已
        易位。據證人張新寵八十八年十二月八日具結證稱，本案乃續保件，被上訴
        人知悉上訴人有續保意願後，即將符合上訴人需求之相關保險條件記載於書
        面透過訴外人格瑞特公司傳真給上訴人，是應肯認被上訴人傳真報價單之行
        為乃對上訴人為要約之表示，而系爭保險契約於上訴人同意該報價單所載之
        保險條件並確認保險期間而蓋章於其上，再透過格瑞特公司回傳予被上訴人
        時，即屬對被上訴人之要約為承諾，故系爭保險契約自報價單上所示回傳日
        期「一九九八年七月十日」起即已成立生效，而被上訴人亦已簽具保險單透
        過格瑞特公司交由上訴人收執，格瑞特公司副總經理張新寵及襄理吳麗秋亦
        均於原審八十八年十二月八日庭訊時為上述證稱，更足見系爭保險單正本確
        已交由上訴人收執。
      (三)況且，若系爭保險契約如上訴人所言未成立生效，上訴人又何須依據保險單
        之特約條款「擔保任何時間船舶均具備由高雄港務局所簽發之有效適航性檢
        查證書」，提供系爭船舶之檢查證書予原告。又查該張檢查證書之最後一行
        亦列明「 FroＺ 000000000 00.14.1998.14:04 」，益見該張檢查證書與報價
        單均係自上訴人傳真而來。職是，本件保險契約確已成立生效，則被上訴人
        請求上訴人交付保險費洵為正當。
      (四)綜前所述，本件船體保險契約業已在上訴人於報價單上蓋章確認並回傳予被
        上訴人時，成立生效，而且保單正本也已交付上訴人收執，有證人證述在案
        ，上訴人臨訟方謂本件保險契約未有保險單之交付，依法無效云云，顯係臨
        訟卸責之詞，要非可採。
    三、上訴人又抗辯系爭保價單上未有保險日期之記載，欠缺應記載事項云云，惟
        查：
      (一)最高法院六十四年度台上字第一七七號判決明揭，只要當事人就保險標的、
        費率、危險相互意思表示一致，保險契約即為成立，而本案上訴人與被上訴
        既已就保險標的之船體、機械及船員身體、保險費率（百分之一．六）及每
        位船員一千八百元、危險等船體保險及船員意外險，相互意思表示一致，則
        本件保險契約已成立生效。
      (二)按保險實務而言，船體保險期間均為一年為期，而在被上訴人對上訴人以保
        價單為要約時，本即無法事先得知保險契約之始點，蓋須待上訴人承諾續保
        後，方得確定承保期間之始點，是保險期間之起算點須待上訴人承諾投保時
        起算。是該紙報價單上雖記載「保險期間：待通知」，但保險期間確已自上
        訴人承諾續保時即已確定，核為西元一九九八年七月十日至西元一九九九年
        七月十日（此乃系爭報價單上已明顯載有上訴人透過格瑞特公司回傳報價單
        予被上訴人之日期及時間），該報價單上原本待通知之記載，至此已不影響
        於系爭保險契約之成立生效，甚為顯然，上訴人模糊其已承諾之保險期間而
        爭執報價單之記載。
    四、上訴人另抗辯其未交付保險費，故系爭保險契約尚未生效云云，實則不然，
        蓋：
      (一)本件當事人訂立之保險契約有「保險費延緩交付特約條款」，基此條款規定
        ，系爭保險契約應於保險費交付前已合法成立生效，而倘若於保險費交付前
        發生保險事故，被上訴人仍須依約理賠被保險人之損失，被上訴人不得據保
        險費未交付為由拒絕理賠。是可見系爭條款之約定誠有利於上訴人，是依保
        險法第五十四條第一項但書規定，縱該條款乃定型化約款，亦屬有效之約款
        。今上訴人既已合意訂入此一有利於己之條款於保險契約中，復又主張系爭
        保險契約因其仍未依約給付保險費而無效，豈非背離系爭保險契約之約定？
        有違誠信原則。
      (二)本件保險契約成立生效後，被上訴人曾多次以書面及電話向上訴人請求給付
        保險費，上訴人從未曾否認其有收受保單之事實，惟僅一再藉詞稽延繳費期
        限。查證人吳麗秋於八十八年十二月八日庭訊時已證爭：「我有催過本件保
        險費，是跟被告公司的陳小姐聯絡：：：陳小姐說支票已經開出來了，但是
        沒有寄給我們：：：」，益見上訴人確實與被上訴人締結本件保險契約，並
        已收受保單，又嗣後被上訴人另以台北郵局第三十九支局第一一０一號存證
        信函向上訴人催討保費時，上訴人亦未曾為任何反駁，僅一再藉詞稽延繳費
        期限。
      (三)綜上所陳，本件保險契約確係經被上訴人與上訴人雙方合意簽訂，並已成立
        生效，上訴人所為之主張，純為臨訟卸責之詞，要與前述事實不符，洵無足
        採。
    五、自前述可知，系爭保險契約業已成立生效，上訴人自有依約定及保險法第二
        十一條規定交付保險費之義務，原審所為判決既無任何違誤，上訴人提起本
        件上訴即屬無據。另保險費係要保人對於保險人承諾負擔危險責任之對價，
        且保險費亦係保險共同團體之保險金來源，被上訴人實際上既已承保系爭船
        舶之船體險，自有權依法請求上訴人給付保險金，以免有害於其他保險團體
        之共同利益。
    六、本件保險契約之訂立，為分散風險以維護上訴人之保險金請求權，被上訴人
        即向AON RISK SERVICES TAIWAN LTD. 為再保險之投保，更足見本件保險契
        約絕非如上訴人所言係被上訴人一方在唱獨角戲，而係確有保險契約之存在
        ，被上訴人更深信上訴人會依約交付保險費，否則被上訴人豈可能在未收到
        上訴人保費之交付前，即已先繳付再保險保費予再保險人。
    七、依系爭保單「保險費延緩交付特約條款」，若要保人未於保險期間開始之日
        起三十日內付清保費，保險人即有權利以書面通知要保人解除保險契約：
      (一)按民法第九十九條所謂「條件」係指當事人以將來客觀上不確定事實的成就
        或不成就，決定法律行為效力之發生或消滅的一種附款而言，反之，若以當
        事人一方的意思即可決定其成就與否的條件，則非上開條文所稱之條件。就
        本件而言，是否依約交付保費取決被上訴人之決定，核非民法第九十九條所
        謂「條件」甚明。
      (二)系爭保單「保險費延緩交付特約條款」所約定者，係保險人因一定要件之合
        致而取得解除保險契約之權利，故是否依該特約條款解除保險契約，係保險
        人之權利而非義務，被上訴人既未以書面通知上訴人解除系爭保險契約，則
        被上訴人自有權請求上訴人給付全部保險費。
  參、證據：援用原審之立證方法，並聲請函查被上訴人所提出之船舶檢查證書持有
      人。
    理  由
一、被上訴人起訴主張兩造簽訂船體保險附加船員意外險保險契約，保單號碼為００
    ８７Ｈ０２６３７，船名「宏星」，約定保險期間自八十七年七月十日起至八十
    八年七月十日止，保險費為新台幣（下同）二十五萬六千二百元。因上訴人係上
    開保險契約之要保人，自應繳交保費，詎上訴人自始未曾繳交保險費，經被上訴
    人於八十八年六月二日以存證信函催告仍不繳付，為此依保險契約之法律關係，
    訴請上訴人給付二十五萬六千二百元，及自八十八年六月三日起至清償日止，按
    年息百分之五計算之利息等情；上訴人則以上訴人既未繳交保險費，保險契約未
    生效力，被上訴人請求給付保險費自無理由等語，資為抗辯。
二、按保險費分一次交付，及分期交付兩種。保險契約規定一次交付，或分期交付之
    第一期保險費，應於契約生效前交付之；又依保險法第四十三條規定簽發保險單
    或暫保單，須與交付保險費全部或一部同時為之，保險法第二十一條前段、保險
    法施行細則第二十五條第一項分別定有明文。據此規定，保險契約自應以保險費
    之交付為生效要件。雖學者間或有保險契約是否要物契約（以交付保費為生效要
    件）之爭論，惟觀五十二年九月二日修正保險法第二十一條之立法理由謂：「保
    險費之交付，為保險契約之要件，原法規定於約定時期交付，意在保險契約約定
    時間交付，實際上若干保險機構為圖業務之發展，誤解為訂約雙方自行約定時間
    交付，發生訂約而不交付保險費之事實，一旦保險事故發生，糾紛百出，危害保
    險業之正常發展甚大，爰增訂本條，以明確規定，加以防制」，可知立法者增訂
    現行保險法第二十一條，係認保險費之交付原為保險契約之要件，並就「先訂約
    後交保費」所可能引起之糾紛，預以修法規範以資明確。準此，益徵保險費之交
    付，乃保險契約生效之要件，殆無疑義。
三、經查，被上訴人主張兩造簽訂船體保險附加船員意外險保險契約，保單號碼為０
    ０８７Ｈ０２６３７，船名「宏星」，約定保險期間自八十七年七月十日起至八
    十八年七月十日止，保險費為二十五萬六千二百元等事實，固據提出與述相符之
    報價單、要保書、保險單、船舶檢查證書、格瑞特公司回傳之確認函等件為證，
    經核上開報價單之內容並已就系爭保險契約之當事人、金額、標的、期間、費率
    、航程範圍、保險條款、船員人數等契約必要之點有所約定，且證人即格瑞特公
    司之保險經紀人張新寵與襄理吳麗秋，亦分別於原審證稱被上訴人就系爭保險契
    約所要約之投保條件已經上訴人同意，並有將保單寄給上訴人收受等語，而堪信
    被上訴人此部分主張之事實為真正；惟上訴人始終未繳納本件保險契約保險費之
    事實，業據兩造陳明在卷，自應屬實。系爭保險契約既未經要保人即上訴人繳納
    保險費，依前揭說明，系爭保險契約生效要件即有欠缺，自難認已經生效。至於
    系爭保險契約所約定之「保險費延緩交付特約條款」，與保險法第二十一條規定
    有違，亦無從使欠缺生效要件之保險契約因而有效。是被上訴人依據尚未生效之
    保險契約，請求上訴人給付保險費，尚屬無據。
四、從而被上訴人本於保險契約請求上訴人給付保險費二十五萬六千二百元及自八十
    八年六月三日起至清償日止按年息百分之五計算之利息，自有未合，應予駁回。
    原審判命上訴人給付被上訴人二十五萬六千二百元，及自八十八年六月三日起至
    清償日止，按年息百分之五計算之利息，並為假執行之宣告，容有未洽。上訴意
    旨指摘原判決不當，求予廢棄改判，為有理由，應由本院予以廢棄改判如主文第
    二項所示。
五、至於兩造其餘攻擊防禦及舉證，經審酌後認不影響判決結果，無庸一一論述，附
    此敘明。
據上論結，本件上訴為有理由，依民事訴訟法第四百三十六條之一第三項、第四百五
十條、第七十八條判決如主文。
中　　　華　　　民　　　國　　九十一　　年　　　八　　　月　　 十四 　　日
　　　　　　　　　　　　　　　　　民事第六庭審判長法　官　周玫芳
　　　　　　　　　　　　　　　　　　　　　　　　　法　官　林孟皇
                                                  法　官　黃明發
右為正本係照原本作成
本判決不得上訴。
中　　　華　　　民　　　國　　九十一　　年　　　八　　　月　　　二十　　日
　　　　　　　　　　　　　　　　　　　　　　　法院書記官　謝梅琴
